【裁判字號】    90,訴,1221
【裁判日期】    901204
【裁判案由】    返還所有物等
【裁判全文】
臺灣臺南地方法院民事判決  九十年度訴字第一二二一號
    原      告    乙○○
    兼法定代理人  丙○○
    法定代理人    甲○○
右當事人間請求返還所有物事件，本院判決如左：
    主    文
原告之訴駁回。
訴訟費用由原告負擔。
    事    實
甲、原告方面：
  一、聲明：求為判決：被告等應將如附圖Ａ所示坐落台南市○○段二三九地號上面
      積０．一六二八０九公頃之鐵厝建物騰空返還原告。
  二、陳述：
      （一）按所有人對於無權占有或侵奪其所有物者，得請求返還之。對於妨害其
            所有權者，得請求除去之。有妨害其所有權之虞者，得請求防止之。民
            法第七百六十七條規定甚明，復「自己建築之房屋與依法律行為而取得
            者有別，縱使不經登記亦不在民法第七百五十八條所謂非經登記不生效
            力之列」（最高法院四十一年台上字第一０三九號參照）。據此未辦理
            保存登記之建物起造人即因起造事實原始取得該建物所有權。
      （二）緣原告因與被告台南市體育會馬術委員會（下稱馬會）就其坐落台南市
            ○○段二三九號全部土地面積即門牌號碼台南市○○區○○路一九七號
            （下稱系爭土地）之馬術訓練場及馬匹投資暨授與「全權經營管理」等
            事宜於民國八十八年十月六日訂立合約書，依該合約書第二條：「乙方
            （即原告）投注於訓練場之硬體設施及馬匹歸屬乙方所有」。原告據此
            合約於該馬術訓練場上自費起造鐵厝乙間，此有原告與承攬該工程之訴
            外人邱國勝所簽之鐵厝工程合約書及該鐵厝建築結構圖及台南地政事務
            所土地複丈圖可稽，即附圖Ａ所示坐落台南市○○段二三九地號上面積
            ０．一六二八０九公頃之鐵厝建物，是揆諸前揭說明，原告建築該鐵厝
            而以起造人地位原始取得所有權。詎被告等三人於該鐵厝完工後，被告
            馬會非但未依約將該馬術訓練場交付原告經營管理，且未經原告同意，
            即與被告丙○○及其所設玉歐登股份有限公司（下稱玉歐登公司）共同
            無權占有並用之作為室內跑馬場經營謀利，迭經原告催告將該鐵厝騰空
            返還未果，爰依民法第七百六十七條規定請求裁判令被告等三人返還該
            鐵厝。
      （三）系爭建物全部經證人即搭建之承攬人邱國勝勘驗證實為原告所有之物。
            １．就勘驗附圖Ａ部份係原告委託邱國勝所建且費用均由原告支付。
            ２．就勘驗附圖Ｂ部份本係原告委託邱國勝興建之範圍內工作，因投資
                糾紛，他造未能履行約定，故原告亦停止Ｂ部份工程，另由被告玉
                歐登公司出資搭建完工。是Ａ、Ｂ部份鐵厝本屬一體，邱國勝亦證
                稱「Ｂ部份鐵厝是搭建在Ａ、Ｂ部份鄰接處之鋼架（註：指Ａ部份
                之鋼架）再向外延伸鋼架所蓋之鐵厝」。而此藉Ａ部份鋼架建Ｂ鐵
                厝「當初原告不同意搭建」（見邱國勝勘驗時證詞）似此，Ｂ部份
                係被告玉歐登公司擅自依附原告之Ａ鐵厝興建而成者，Ｂ鐵厝本身
                並非具「不動產」之獨立性，自非獨立之不動產，僅屬動產，事實
                至明。按「動產因附合而為不動產之重要成份，不動產所有人取得
                動產所有權」（民法第八百十一條參照），是Ｂ之動產附合於原告
                Ａ部份之鐵厝而成其一部份，Ｂ部份之動產所有權依法自應由原告
                取得所有權。
            ３．如前所述被告玉歐登公司縱主張Ｂ部份係由伊搭建，但所有權依附
                合關係仍由原告取得。
      （四）原告係依據與被告馬會於八十八年十月六日所定之合約書在被告配用之
            市有地上興建系爭鐵厝，係有權使用基地，且依該合約第二條清楚約明
            ：「乙方（即原告）投注於訓練場之硬體設施及馬匹均歸乙方所有」，
            是系爭鐵厝屬原告所有，不容被告馬會否認，其要求原告拆除並無理由
            。
      （五）被告馬會代表人甲○○宣稱伊有使用鐵厝地基之市有地之權利，但仍無
            使用系爭鐵厝之權利，況且被告馬會既允諾原告於其配用之市有地上興
            建系爭鐵厝，且鐵厝所有權歸原告所有，即不得再對原告主張鐵厝基地
            之使用權，而應受二造所定契約之限制。是被告馬會佔有鐵厝仍屬無權
            。同理，縱被告馬會之前曾允諾玉歐登公司將貨櫃屋（辦公室）十間置
            於該地，唯嗣後既允諾原告於該地蓋鐵厝則該鐵厝之所有權即由原告取
            得，是玉歐登公司之佔有自應同授權人之被告馬會受契約之拘束，玉歐
            登公司以其與被告馬會間之合約對抗原告，原告既非該合約當事人自不
            受拘束。
      （六）原告欲投資之對象係被告馬會，而非被告玉歐登公司或丙○○，被告玉
            歐登公司及丙○○亦無佔用系爭鐵厝之權源。今依原告與被告馬會於八
            十八年十月六日之合約，原告既已履行合約第二項之義務，但被告馬會
            卻遲遲不肯將「馬術訓練場」之經營管理權移轉給原告，而仍由既有之
            經營管理人玉歐登公司及丙○○把持如故，其既違約在先，原告依法自
            得行使同時履行抗辯，拒絕繼續自己之給付。矧依合約被告馬會只能要
            求原告向自己為投資，合約亦無約定原告要投資玉歐登公司及丙○○，
            是縱原告不再投資玉歐登公司及丙○○亦無違約可言，被告馬會主張原
            告拒絕投資而解除契約於法無據。
      （七）原告並未曾表示要解除契約，原告之兄高瑞國並非原告之代理人，其個
            人意見表示亦與原告無關，矧訴外人高瑞國根本未作如此之表示，至被
            告馬會欲傳證吳忠信、戴慶松等三人，唯此二人均屬被告馬會之委員，
            利害相同，自難期為公允之證言，縱均敢偽證說原告不投資了，亦是不
            投資玉歐登公司與丙○○，仍無違約可言。
      （八）綜上，原告與被告玉歐登公司、丙○○間並無任何契約關係，亦無負投
            資玉歐登公司之義務，與被告馬會間則有經營管理契約書，依該合約原
            告得於其配用之市有地上興建鐵厝並取得所有且被告馬會並不當然取得
            使用權，要在應履行移轉馬術訓練場之經營管理權與原告始有其結果。
            誠如被告馬會於書狀中自認者，原告至少已投入新台幣（下同）二百七
            十餘萬元（實不只此數）於馬術訓練場之硬體設施上，即不得謂原告未
            履行合約，況合約原本即無約定投資之數目，被告馬會既遲不移轉經營
            管理權與原告，卻要原告仍無限地投資原經營管理者且財務狀況不佳之
            「玉歐登公司」，原告自不可能任其予取予求，是被告馬會主張解除合
            約，實於法無據，茲被告人等若主張「有權」佔用原告所有之系爭鐵厝
            ，依法自應就其佔有之「合法權源」負舉證責任並負擔不能舉證之不利
            益，唯觀被告等人迄今仍不能證明渠等非無權佔有。
  三、證據：提出合約書影本、臺南市台南地政事務所土地複丈圖影本、鐵厝工程合
      約書暨建築結構圖說影本、土地謄本各乙件、照片三張、捐贈書影本一件、材
      料細目及付款明細影本乙份為證。
乙、被告馬會方面：
  一、聲明：求為判決如主文所示。
  二、陳述：
      （一）八十八年九月二十一日被告馬會按期召開例會，會中議決通過，同意被
            告玉歐登公司增資擴大經營，由有意投資之原告提供資金五百一十八萬
            元加入該公司參與營運，參與細節容由原告與被告玉歐登公司負責人即
            被告丙○○逕行磋商斟酌，迄至同年十月六日被告馬會乃依據渠二人磋
            商獲致合作結論，始簽署委託經營管理合約書二份，分別交付原告與被
            告丙○○，詎迄至八十八年十二月十日即於原告陸續提供資金已達二百
            七十一萬元予被告丙○○後，在毫無預警下原告透過其任職於玉歐登公
            司之胞兄高瑞國乍然宣告不擬再提供資金予被告玉歐登公司，毅然中斷
            投資云云。被告馬會主任委員甲○○惶恐此一變故影響會務推展損及會
            員權益，又恐施工設備設施已臻完工後，有無法支應工程款之虞。乃促
            請原告與被告丙○○雙方友好居間協調，以謀達致共識，奈均告枉然。
            是月中下旬之交，輒由訴外人並同被告馬會主任委員甲○○邀集原告與
            被告丙○○二當事人再行協調，咸無交集而作罷，於協調過程中原告曾
            當眾明確宣稱已了無投資意願與興趣，自今而後絕不再提供予被告玉歐
            登公司資金云云。原告既摒棄合約違背承諾在先，被告馬會遂於八十八
            年十二月稍以口頭告知原告解除合約，並於八十九年六月三日會議議決
            通過解除與原告間之合約，會議記錄並送達原告，茲今契約關係已不復
            存在，原告要求履行所憑為何？（二）原告於前揭合約存續期間曾要求
            被告馬會准其在所管領之土地上（即台南市○○段二三九號土地）搭建
            鐵厝乙棟，俾供會員、學員及培訓馬術選手之用，以防日曬雨淋之苦，
            然搭建鐵厝恐有涉及違章之虞，原告遂託被告丙○○君前來說項嘗謂：
            將以活動方式組合鐵厝藉以規避法令，後稱若有觸法願自行承當，絕不
            讓被告馬會有任何損傷云云。被告馬會未置可否，原告乃自行招商建築
            系爭鐵厝於是完成，迨至原告背棄合約後與其合夥投資人即被告丙○○
            間為索討投資款項，其手段無所不用其極，被告馬會主任委員甲○○為
            謀安定會員、學員及馬術選手心緒，遂於八十九年六月二十一日以台南
            安平郵局存證信函第一二三號寄達原告委任律師王進輝，函中責令原告
            應於文到之日起一個月內拆除系爭鐵厝並搬離殆盡及恢復舊觀，亦聲明
            倘逾期不為處理，由被告馬會逕行佔有沒入，原告接函後，仍相應不理
            ，其放棄權利至為灼然，系爭鐵厝由被告馬會援引民法第九百五十二條
            及九百六十條之規定逕行佔有沒入，並無不當。
  三、證據：提出合約書影本、會議記錄影本、購買票品證明單暨彙計郵資單影本及
      郵局存證信函影本各乙份為證。
丙、被告玉歐登公司、丙○○方面：
  一、聲明：求為判決如主文所示。
  二、陳述：系爭土地係台南市政府撥交被告馬會使用與管理，被告馬會為謀發展馬
      術訓練之業務而委由被告玉歐登公司經營及管理，原告搭建鐵皮屋前，被告玉
      歐登公司即於該地設有貨櫃辦公室十間，並基於被告馬會之委任而占用前開土
      地並使用系爭鐵厝，況系爭鐵厝所佔用者乃市有地，矧被告玉歐登公司與被告
      馬會間仍有契約存在，被告玉歐登公司既無占有或侵奪原告所有物，原告自無
      由要求被告玉歐登公司、丙○○騰空返還。
  三、證據：提出合約書、存證信函影本各乙件、現金支出傳票影本十五張及照片七
      張為證。
丁、本院依職權勘驗訊問證人邱國勝。
    理    由
一、原告起訴主張：原告因與被告馬會就其坐落系爭台南市○○段二三九號全部土地
    面積即門牌號碼台南市○○區○○路一九七號之馬術訓練場及馬匹投資暨授與「
    全權經營管理」等事宜於八十八年十月六日訂立合約書，依該合約書第二條：「
    乙方（即原告）投注於訓練場之硬體設施及馬匹歸屬乙方所有」。原告據此合約
    於該馬術訓練場上自費起造鐵厝乙間，即附圖Ａ所示坐落台南市○○段二三九地
    號上面積０．一六二八０九公頃之系爭鐵厝建物，是原告建築該鐵厝而以起造人
    地位原始取得所有權。詎被告等三人於該鐵厝完工後，被告馬會非但未依約將該
    馬術訓練場交付原告經營管理，且未經原告同意，即與被告丙○○及其所設玉歐
    登公司共同無權占有並用之作為室內跑馬場經營謀利，迭經原告催告將該鐵厝騰
    空返還未果，爰依民法第七百六十七條之規定，請求判令被告等三人返還該鐵厝
    等語。
二、被告馬會則以：被告馬會原先委託被告玉歐登公司管理經營馬術訓練場以推展馬
    術訓練相關業務，嗣於八十八年九月二十一日被告馬會召開例會，議決通過同意
    被告玉歐登公司增資擴大經營，由有意投資之原告提供資金加入該公司參與營運
    ，豈料原告於投資部分資金後，並於馬術訓練場所在之市有地上蓋有鐵厝供馬會
    訓練選手之用後，突然表示不再繼續投資，經多次斡旋均無效，被告馬會遂於八
    十八年十二月稍以口頭告知原告解除合約，並於八十九年六月三日會議議決通過
    解除與原告間之合約，會議記錄並送達原告，並於八十九年六月二十一日以台南
    安平郵局存證信函第一二三號寄達原告委任律師王進輝，函中責令原告應於文到
    之日起一個月內拆除系爭鐵厝並搬離殆盡及恢復舊觀，亦聲明倘逾期不為處理，
    由被告馬會逕行占有沒入，原告接函後，仍相應不理，其放棄權利至為灼然，系
    爭鐵厝由被告馬會逕行占有沒入，並無不當等語；被告玉歐登公司、丙○○則以
    ：系爭土地係台南市政府撥交被告馬會使用與管理，被告馬會為謀發展馬術訓練
    之業務而委由被告玉歐登公司經營及管理，原告搭建鐵皮屋前，被告玉歐登公司
    即於該地設有貨櫃辦公室十間，並基於被告馬會之委任而占用前開土地並使用系
    爭鐵厝，況系爭鐵厝所佔用者乃市有地，矧被告玉歐登公司與被告馬會間仍有契
    約存在，原告無由主張要求騰空返還等語，資為抗辯。
三、原告主張：原告與被告馬會就其坐落系爭土地之馬術訓練場及馬匹投資暨經營管
    理等事宜於八十八年十月六日訂立合約書，原告據此合約於該馬術訓練場上自費
    起造鐵厝乙間，即附圖Ａ所示坐落台南市○○段二三九地號上面積０．一六二八
    ０九公頃之系爭鐵厝建物，是原告建築該鐵厝而以起造人地位原始取得所有權等
    情，業據其提出合約書影本、臺南市台南地政事務所土地複丈圖影本、鐵厝工程
    合約書暨建築結構圖說影本、土地謄本各乙件、照片三張、材料細目及付款明細
    影本乙份為證，復經證人即系爭鐵厝之施工包商邱國勝到庭陳述無訛，並為被告
    所不爭執，堪信原告此部分之主張為真實。是原告主張基於民法第七百六十七條
    之規定，請求被告將系爭鐵厝返還予原告，關於原告為系爭鐵厝之所有權人一節
    ，業經上開認定，因此該請求是否有理由，應審究者即為：被告三人是否為無權
    占有人，茲就此論述如次。
四、被告馬會部分：
    （一）按占有他人所有物之原因有二：其一為基於本權之占有，其二為無權占有
          。雖占有物已證明係他人所有，若占有人對於他人（所有人）享有占有其
          物之權利，即不能認所有人對於占有人得行使所有物返還請求權。且占有
          人基於本權之占有，所有人對之自有容忍其占有之義務。
    （二）經查，系爭馬術訓練場管銷龐大，委員會並無充裕財力建設及維持固定管
          銷，乃議決通過同意由原告投資與被告玉歐登公司共同經營跑馬場，雙方
          並簽有經營管理合約書乙份等情，為兩造所不爭，並有合約書影本乙份附
          卷可參，是兩造間就系爭跑馬場之管理、經營、設備添購等營運相關事宜
          訂有經營管理契約乙節，足堪認定。又依據上開合約書第三條約定：「訓
          練場地之管銷盈虧，乙方（即原告）須自行負責。」；第四條約定：「乙
          方（即原告）需協助甲方推廣本市騎馬運動及選手培訓工作。」等語，即
          令被告亦自承：建築系爭鐵厝是為了培訓選手做為訓練之用等語無訛，益
          徵被告馬會辯稱：同意原告於系爭馬術訓練場上建築鐵厝作為防日曬雨淋
          及訓練馬匹之用乙節，應堪採信。是以原告以五百十六萬元作為經營馬術
          訓練場之投資額，自係基於兩造簽立經營管理契約書之約定所為，則上開
          投資額不論是作為興建鐵厝之用亦或移作人事經營費用，亦均為原告投資
          經營馬術訓練場之管銷費用以支援騎馬運動及選手培訓工作，換言之原告
          出資興建供跑馬場使用之系爭鐵厝，雖因其為原始起造人而取得所有權，
          惟原告建築系爭鐵厝既係供馬術訓練場培訓選手之用，且原告並一再主張
          兩造之經營管理契約尚合法成立，則被告馬會本於兩造之經營管理契約，
          亦取得系爭鐵厝之使用權自明。雖原告復主張：依據上開合約書之約定，
          被告馬會應履行移轉馬術訓練場之經營管理權與原告，被告馬會方取得系
          爭鐵厝之使用權云云，惟查依兩造之經營管理契約，被告馬會固有依約將
          經營管理移轉予原告之義務，然原告於建築系爭鐵厝之時，經營管理權既
          尚未移轉予原告占有，而原告又本於履行兩造經營管理契約而建築系爭鐵
          厝供馬會訓練馬匹培訓選手之用，被告馬會占有使用系爭鐵厝，乃本於經
          營管理契約，尚非屬無正當權源，至被告馬會是否依約將經營管理權移轉
          並將系爭鐵厝交付原告占有使用，此乃契約債務有無履行之問題，不得謂
          被告馬會占有系爭鐵厝為無權占有。又查，原告與被告玉歐登公司均參與
          馬術訓練場之經營管理，則各投資者如何分配經營管理工作，亦係其內部
          事項，並不影響被告占有系爭鐵厝之合法權源，是原告上開主張，尚難採
          信。
    （三）綜上，被告馬會基於兩造契約取得系爭鐵厝之使用權，即為基於本權之占
          有，原告自有容忍被告馬會使用之義務，是原告基於民法第七百六十七條
          所有物返還請求權之規定，主張被告馬會無權占有系爭鐵厝，並請求被告
          馬會返還其所有之鐵厝，為無理由，應予駁回。
五、被告玉歐登公司、丙○○部分：
    （一）查本件原告雖另主張被告玉歐登公司、丙○○無權占用其所有之鐵厝云云
          。經查原告基於其與被告馬會簽立之馬術訓練場經營管理契約，並將系爭
          鐵厝交由被告馬會使用，已如前述，又被告馬會委託被告玉歐登公司經營
          馬術訓練場，以推展馬術訓練相關業務，則被告玉歐登公司自得本於上開
          委託關係，而使用馬術訓練場之設備即系爭鐵厝，是被告玉歐登公司、陳
          玉奇得否依此占有權之連鎖關係，取得系爭鐵厝之占有本權，茲論述如下
          。
    （二）按善意占有人，依推定其為適法所有之權利，得為占有物之使用及收益，
          民法第九百五十二條定有明文規定。經查，被告馬會對原告所有之系爭鐵
          厝有合法占有之本權，已如前述。又被告馬會本於其對於馬術訓練場之主
          管營運，與被告玉歐登公司簽訂另紙馬術訓練場之經營管理契約，委託被
          告玉歐登公司經營管理，並將馬術訓練場之一切設備交由被告玉歐登公司
          使用，則被告玉歐登公司為系爭鐵厝之直接占有人，且自被告馬會基於合
          約書之約定取得占有系爭鐵厝之權利，即謂被告馬會自得基於占有之權利
          而將系爭鐵厝之直接占有移轉於被告玉歐登公司、丙○○使用。是依此占
          有權之連鎖關係，被告玉歐登公司、丙○○自得主張合法占有系爭鐵厝之
          本權至明。
    （三）綜上，被告玉歐登公司、丙○○依合法占有之連鎖關係，取得系爭鐵厝之
          占有權利，則原告主張被告玉歐登公司、丙○○無權占用其所有之系爭鐵
          厝云云，即無可採，應予駁回。
六、綜上所述，被告馬會基於其與原告簽立之馬術訓練場經營管理合約書，取得系爭
    鐵厝之使用權；被告玉歐登公司、丙○○本於合法占有之連鎖關係，亦對系爭鐵
    厝得主張合法占有之權利，被告三人占有系爭鐵厝即非無權占有，從而，原告依
    民法第七百六十七條所有物返還請求權，請求被告三人應將附圖Ａ部分所示之系
    爭鐵厝騰空遷讓交還與原告，為無理由，應予駁回。
七、本件事證已臻明確，兩造其餘攻擊防禦方法及舉證，核與判決無影響，毋庸一一
    論列，併此敘明。
八、結論：原告之訴為無理由，依民事訴訟法第七十八條，判決如主文。
中      華      民      國    九十      年    十二    月      四      日
                                臺灣臺南地方法院民事第二庭
~B審判長法  官  蔡美美
~B      法  官  王國忠
~B      法  官  王慧娟
右為正本係照原本作成
如對本判決上訴，須於判決送達後廿日內向本院提出上訴狀
中      華      民      國    九十      年     十二     月      四      日
~B法院書記官  黃玉真


司法院資訊處製作；財團法人民間司法改革基金會備份。
